【裁判字號】    96,訴,8552
【裁判日期】    970421
【裁判案由】    損害賠償等
【裁判全文】
臺灣臺北地方法院民事判決              96年度訴字第8552號
原      告  乙○○
訴訟代理人  張樹萱律師
被      告  甲○○
訴訟代理人  楊金順律師
複  代理人  王景暘律師
            朱曉群律師
上列當事人間請求損害賠償等事件，本院於民國97年4月7日言詞
辯論終結，判決如下：
    主      文
被告應給付原告新臺幣參佰柒拾捌萬玖仟伍佰玖拾肆元，及自民
國九十六年五月二十五日起至清償日止，按年息百分之五計算之
利息。
原告其餘之訴駁回。
訴訟費用由被告負擔十分之七，餘由原告負擔。
    事實及理由
一、按訴狀送達後，原告不得將原訴變更或追加他訴，但請求之
    基礎事實同一者、減縮應受判決事項之聲明者，不在此限，
    民事訴訟法第255條第1項第2款、第3款定有明文。本件原告
    原以被告代為購買未上市股票捐贈政府機關，未能達到節稅
    目的，依民法第544條、第227條、第226條第1項、第184條
    第1、2項起訴，請求被告賠償新臺幣（下同）5,500,000元
    ，及自民國93年12月17日起至清償日止之法定遲延利息，嗣
    改為請求賠償5,473,353元及其利息，並於97年4月7日依其
    與被告簽訂之委任契約書（下稱系爭契約）第7.1條而為請
    求（見本院卷第187頁）。經核上開聲明之變更與民事訴訟
    法第255條第1項第3款規定減縮應受判決事項之聲明相符，
    應予准許。又所謂請求之基礎事實同一，係指變更或追加之
    訴與原訴之主要爭點有其共同性，各請求所主張之利益在社
    會生活上可認係屬同一或關連之紛爭，而就原請求之訴訟及
    證據資料，於繼續審理時，在相當程度範圍內具有同一性或
    一體性，得期待於後請求之審理予以利用，俾先後兩請求得
    在同一程序中一併解決，避免重複審理者（最高法院90年度
    台抗字第287號裁定意旨參照）。原告主張之法律關係雖有
    不同，惟所陳述者均為被告受委任處理節稅事務之事實，其
    原提出之證據資料仍得相互援用，應認其基礎事實同一，其
    所為請求權之追加，亦應予准許。
二、原告主張：
  (一)被告為訴外人節稅王理財顧問有限公司（下稱節稅理財公司
    ）之法定代理人，兩造遂於93年11月18日簽訂系爭契約，約
    定由被告代伊買受股票淨值（以半年報之資產負債票為準）
    總額為20,000,000元之未上市股票，再捐贈予政府機關，以
    達93年度個人綜合所得稅捐贈扣除額之目的。嗣93年11月間
    ，被告雖將其代為購入之新瑞都開發股份有限公司股票（下
    稱新瑞都公司股票）2,030,300股捐贈予臺北縣烏來鄉公所
    （下稱烏來鄉公所），惟94年11月25日，烏來鄉公所通知領
    回已完成捐贈之股票，財政部臺北市國稅局（下稱北市國稅
    局）亦核定全數剔除捐贈扣除額，要求補繳應納稅額，被告
    代伊申請復查及訴願均遭駁回，伊始知購入股票辦理捐贈之
    行為非合法節稅行為，被告處理本件受任事務顯有過失，不
    僅應類推適用系爭契約第7.1條約定退還已繳款項，且構成
    不完全給付及侵權行為，自應賠償伊遭補稅7,400,649元之
    損害，另應負侵權行為損害賠償之責，茲因伊已於93年12月
    17 日給付5, 473,353元，茲先請求如數賠償，另請求被告
    自損害發生起加給利息。
  (二)為此，依系爭契約第7.1條約定及民法第544條、第227條、
    第226條第1項、第184條第1項前段、後段及第2項規定起訴
    ，並聲明：被告應給付5,473,353元，及自93年12月17日（
    見本院卷第70頁反面）起至清償日止，按年息5％計算之利
    息。
三、被告辯稱：
  (一)依系爭契約之內容，伊僅有協助處理股票買賣及捐贈事宜之
    義務，伊於原告充分知悉及同意情況下始購買新瑞都公司股
    票，並無逾越權限，烏來鄉公所既於93年12月15日表示受領
    股票及持有，可謂完成系爭契約義務。至原告遭補稅乙節，
    乃因財政部於94年間改變以往捐贈股票之見解，實不可歸責
    於伊，伊無債務不履行情事，更無侵權行為可言。
  (二)縱未盡系爭契約義務，原告交付之費用多用以購買股票及相
    關稅金，伊之報酬僅872,267元，且股票已為原告所有，原
    告請求之金額要非合理。又系爭契約並無節稅不成應原價買
    回之約定，益見原告所請為無理。
  (三)聲明：原告之訴及假執行之聲請均駁回；如受不利判決，願
    供擔保，請准免為假執行。
四、本件不爭執之事實：
  (一)被告為節稅理財公司（嗣更名為精誠資產管理顧問股份有限
    公司）之法定代理人，兩造於93年11月18日簽訂系爭契約（
    見本院卷第13至16頁），原告並於93年12月17日付足被告5,
    473,353元（見本院卷第17至19頁）。
  (二)被告嗣以原告名義購入新瑞都公司股票2,030,300股（見本
    院卷第83、84頁），繼於93年11月間，以原告名義將前開股
    票捐贈予烏來鄉公所，捐贈總值20,004,720元（見本院卷第
    20 、21頁）。
  (三)北市國稅局士林稽徵所核定前開捐贈扣除額不符所得稅法第
    17條第1項第2款第2目第1小目規定，予以全數剔除，並補徵
    應納綜合所得稅額7,400,649元，被告代原告向北市國稅局
    士林稽徵所提出復查申請，經北市國稅局駁回（見本院卷第
    22至24頁），被告再代原告提出訴願，仍遭財政部駁回（見
    本院卷第25至35頁）。
  (四)烏來鄉公所於94年11月25日通知原告領回前開捐贈股票（見
    本院卷第67頁）。
四、原告主張其事後遭財政部要求補稅，乃被告未盡善良管理人
    注意義務，被告則辯以前揭情詞，是本件爭點為：(一)兩造簽
    訂系爭契約之主要目的？(二)被告應盡之契約義務？(三)原告遭
    國稅局補徵所得稅是否不可歸責於被告？(四)如被告處理委任
    事務有過失，原告所受損害及被告應賠償之範圍？茲敘述如
    下：
  (一)「節稅」為兩造簽訂系爭契約之主要目的：
    按解釋意思表示，應探求當事人之真意，不得拘泥於所用之
    辭句，民法第98定有明文；次按解釋私人之契約應在通觀全
    文，並斟酌立約當時之情形，以期不失立約人之真意。經查
    ，依系爭契約第1條及第2條約定，雖僅要求被告於93年12月
    31日前將未上市股票之所有權完成移轉登記於原告指定之人
    ，且代為辦理未上市股票之捐贈事宜，然原告係基於「節稅
    目的」始委任被告處理事務，觀諸被告於締約前交付原告九
    十三年度所得稅節稅規劃方案（見本院卷第135至141頁）詳
    載相關法規，並對「未上市股票」加以說明，且為「節稅方
    案評估報告」等內容，明顯可見原告非單單委任被告處理系
    爭契約第1條及第2條所定之事務。參以系爭契約第7條約定
    ：「7.1受任人認知委任人依本契約委託其辦理購買未上市
    股票、捐贈等事宜，係為取得受贈政府機關所核發之捐贈證
    明，以期申報委任人民國九十三年度個人綜合所得稅之捐贈
    扣除額，故受任人同意，倘其於委任期間內未能依本契約之
    約定，完成購買未上市股票、過戶及捐贈手續並取得捐贈證
    明，或該等未上市公司股票於移轉於受贈機關名下前解散、
    清算或倒閉，委任人得選擇以原價退款，將產權無條件返還
    登記予受任人指定之人」，益明被告負有取得捐贈證明，並
    使原告申報列舉捐贈扣除額之義務。因此，「節稅」乃兩造
    簽訂系爭契約之主要目的。
  (二)被告應審查新瑞都公司之實質淨值：
    被告辯稱其於約定期限內代購股票並完成捐贈手續，已完成
    委任事務云云。惟查：
    1.按「受任人處理委任事務，應依委任人之指示，並與處理
      自己事務為同一之注意，其受有報酬者，應以善良管理人
      之注意為之。」民法第535條定有明文。本件被告受任處
      理事務受有報酬，為兩造所不爭執，被告處理委任事務，
      應以善良管理人之注意為之，堪予認定。
    2.依所得稅法第17條第1項第2款第2目第1小目、遺產及贈與
      稅法施行細則第29條第1項規定：「納稅義務人就下列標
      準扣除額或列舉扣除額擇一減除.... (二)列舉扣除額：1.
      捐贈：對於教育、文化、公益、慈善機構或團體之捐贈總
      額最高不超過綜合所得總額百分之二十為限。但有關國防
      、勞軍之捐贈及對政府之捐獻，不受金額之限制。」、「
      未上市或上櫃之股份有限公司股票，除前條第二項規定情
      形外，應以繼承開始時或贈與日該公司之資產淨值估定之
      。」，納稅義務人以捐贈未上市（櫃）股票予上開機關或
      團體時，得以贈與日該公司資產淨值估定捐贈之股票價值
      ，再將之列為該年度之捐贈列舉扣除額，雖可認定。惟「
      ... 捐贈未上市（櫃）股票因有計算捐贈股票扣除額之問
      題，遂發生納稅義務人有以鉅額虧損之未上（市）櫃股票
      捐贈予政府，再以該股票面額全部作為列舉捐贈之扣除額
      ，以降低所得淨額，達到降低所得稅之目的。查本案新瑞
      都公司有鉅額虧損，92、93年度無營業收入，亦未辦理營
      利事業所得稅結算申報，嗣於95年撤銷登記，有該公司資
      產負債表、營利事業所得稅10年收件編號檔案維護、營業
      稅申報書及營業稅稅籍資料等查詢單附原處分機關卷可稽
      ，則訴願人以有鉅額虧損之新瑞都公司未上市股票，列報
      系爭捐贈扣除額20,004,720元，已構成以迂迴行為或其他
      異常之形式，而同時卻能減輕或排除與通常法形式相連結
      之稅捐負擔，屬租稅規避，依所得稅法實質課稅原則，計
      算捐贈之扣除額，尚非以形式外觀為準，應以其實質上經
      濟事實為準，否則勢將造成鼓勵投機或規避稅法之適用，
      無以實現租稅公平之基本理念及要求。」，既經訴願決定
      書理由欄第四項載明（見本院卷第33頁），足見稅捐公平
      之重要性，故被告受任處理代購未上市公司股票辦理捐贈
      事務之時，非當然無嚴格審核遺產及贈與稅法施行細則第
      29 條第1項所規定「公司資產淨值」之義務。
    3.被告有提供理財規劃及選定未上市公司股票辦理捐增以達
      節稅目的之義務，不僅系爭契約開宗明義載明「緣受任人
      具未上市股票買賣之實務經驗，將協助委任人規劃其買入
      之後續處理及使用方式.... 」等語，被告甚至收取其所
      稱之872,267元報酬，倘其僅受任處理代購未上市股票及
      完成捐贈手續之行政性工作，原告要無支付高額報酬之理
      ，由此亦證被告有依專業選擇適合捐贈且達節稅目的之義
      務。
    4.綜合系爭契約簽訂之目的及借重被告從事未上市公司股票
      交易與財務規劃之能力，被告於選定捐贈股票前，理應審
      核該公司之實質淨值。
  (三)北市國稅局士林稽徵所核定否准認列原告列報列舉贈與新瑞
    都公司股票之扣除額，非不可歸責於被告：
    被告又稱先傳真新瑞都公司資產負債表予原告，於原告充分
    了解及同意後始代為購買新瑞都股票，已完成契約義務，嗣
    因國稅局事後變更政策，原告始遭補稅云云。經查：
    1.所謂行為人已否盡善良管理人之注意義務，應依事件之特
      性、行為人之職業、危害之嚴重性、被害法益之輕重及防
      範避免危害之代價，分別加以考量。被告非惟受任處理代
      購股票及捐贈手續之事務性工作，尚應具有財務規劃之專
      業能力，既如前述，則其逕依新瑞都公司93年8月31日資
      產負債表即選定該公司股票作為捐贈標的，未進一步審核
      新瑞都公司實質淨值，要難謂其已盡其專業能力與審核義
      務。
    2.被告辯稱原告之配偶為上市公司總經理，有股票交易之經
      驗，其既徵得原告同意始以新瑞都股票作為捐贈標的，其
      處理委任事務並無過失云云。然原告於被告表明有專業能
      力情況下簽訂系爭契約，並支付高額報酬，實無庸將選定
      捐贈股票之事務攬由自己處理，故縱使原告或原告之配偶
      因理財或投資股票能力而參與討論，仍難解免被告依系爭
      契約所應具備之能力及應盡之義務，更無由將選股不當之
      原因歸咎予原告。
    3.財政部贈與扣除額列報標準，雖經財政部於94年7月8日以
      台財稅字第099404542220號函釋：「個人以未上（市）櫃
      公司股票捐贈政府、教育、文化、公益、慈善機構或團體
      者，應俟受贈之政府、機構或團體出售該股票取得現金後
      ，取得受贈單位載有股票出售價金之收據或證明文件，依
      所得稅法第17條第1項第2款第2目第1小目規定，列報為出
      售年度綜合所得稅之捐贈列舉扣除。」，但稅捐稽徵法第
      21條第1項第1款定有5年之稅捐核課期間，北市國稅局士
      林稽徵所於94年以後始核定稅額，應屬職權之正當行使。
      況所得稅法第80條第1項明定「稽徵機關接到結算申報書
      後，應派員調查，核定其所得額及應納稅額。」，是北市
      國稅局士林稽徵所為兼顧租稅公平及捐贈增進公共利益之
      內涵而為職權調查，並核定否准認列原告列報列舉贈與新
      瑞都公司股票之扣除額20,004,720元，於法亦無違誤，實
      難認財政部之前開函釋係原告遭應納稅額7,400,649元之
      主要因素。
    4.綜上，被告執財政部政策變更之詞，抗辯其無過失云云，
      殊屬無理，洵難為有利於被告之認定。
  (四)原告遭補徵應納稅額7,400,649元，但其所提行政訴訟尚未
    確定，其所受損害應為其於96年5月25日所繳納之3,789,594
    元：
    1.北市國稅局士林稽徵所核定前開捐贈扣除額不符所得稅法
      第17條第1項第2款第2目第1小目規定，予以全數剔除，並
      補徵應納稅額7,400,649元，原告申請復查及訴願均遭駁
      回確定（見不爭執事實(三)），固無疑義，惟按損害賠償之
      債，旨在填補損害，以請求權人受有實際損害為其成立要
      件，且因回復原狀而應給付金錢者，自損害發生時起，加
      給利息（民法第213條第第2項規定參照）。原告就本件所
      得稅額定所提行政訴訟尚未確定，其僅於96年5月25日繳
      納3,789,594元，既有繳款93年度綜合所得稅核定稅額繳
      款書可稽（見本院卷第148頁），則其所受損害，應以實
      際支出之稅額為限。因此，被告於此範圍負有賠償之責，
      且自96年5月25日起加付利息。
    2.原告雖稱用以捐贈之新瑞都公司股票已無價值，對其毫無
      實益，被告應返還其所付之5,473,353元云云。但此係其
      基於系爭契約而為之付出，尚非因侵權行為或委任意旨違
      反或不完全給付所生之損害，在系爭契約未遭解除或非無
      效情況下，請求被告全數返還，於法尚有未合，自難准許
      。
    3.原告又稱新瑞都公司股票已無價值，得類推適用系爭契約
      第7.1條約定請求被告以5,473,353元買回云云。惟被告代
      購之新瑞都公司股票已移轉登記為烏來鄉公所所有（見不
      爭執事實(二)），且依民法關於贈與之規定，受贈人原則上
      並無撤銷贈與之權利，故即使烏來鄉公所通知原告領回捐
      贈之新瑞都公司股票，仍無法任意回復為原告所有，是不
      論烏來鄉公所受贈之股票價值若干，核非原告所受之損害
      。至系爭契約第7.1條所定之原價買回約定，依該條項之
      文義，其買回權行使時點在於股票未移轉於受贈機關前，
      亦與本件已經移轉登記予烏來鄉公所之情形不同，自無類
      推適用之餘地。
五、從而，原告依民法第544條規定，起訴請求被告給付3,789,5
    94元，及自96年5月25日起至清償日止，按年息5％計算之利
    息，為有理由，應予准許；逾此部分之請求，則無理由，應
    予駁回。
六、原告雖另依民法第184條第1項、第2項及第227條、226條第1
    項暨系爭契約第7.1條約定而為請求，惟本件事證已臻明確
    ，兩造其餘攻擊與防禦方法均與判決結果不生影響，不再一
    一論述；又原告未為假執行宣告之聲明，被告所為免為假執
    行之聲明，即無必要，附此敘明。
七、訴訟費用負擔之依據：民事訴訟法第79條。
中    華    民    國    97    年    4     月    21    日
                  民事第六庭    法  官  許純芳
以上正本係照原本作成。
如對本判決上訴，須於判決送達後二十日之不變期間內，向本院
提出上訴狀。
中    華    民    國    97    年    4     月    24    日
                                書記官  潘惠梅


司法院資訊處製作；財團法人民間司法改革基金會備份。
